【裁判字號】    98,苗簡,215
【裁判日期】    990224
【裁判案由】    分割共有物
【裁判全文】
臺灣苗栗地方法院民事簡易判決         98年度苗簡字第215號
原      告  丙○○
            甲○○
共      同
訴訟代理人  陳淑芬律師
複  代理人  辛○○
被      告  戊○○
兼訴訟代理  丁○○
人
被      告  乙○○
訴訟代理人  張馻哲律師
被      告  庚○○
            己○○
上列當事人間請求履行協議分割事件，本院於民國99年2 月2 日
言詞辯論終結，判決如下：
    主  文
原告之訴駁回。
訴訟費用由原告共同負擔。
    事實及理由
一、原告主張：兩造於臺灣高等法院台中分院96年度上字第162
    號分割共有物事件時，就坐落於苗栗縣大湖鄉○○○段21地
    號、20地號、16地號及25地號（重測前各為大湖段1-2 、1-
    21、1-34、1-47）等4 筆土地（下稱系爭4 筆土地）之分割
    方案，已達成協議如附圖所示，並請苗栗縣大湖地政事務所
    製作分割圖。上開協議部分係臺灣高等法院台中分院96年度
    上字第162 號案件承審受命法官，於民國96年12月4 日準備
    程序時用心協調而成，協議附圖則係苗栗縣大湖地政事務所
    依據鈞院95年訴字第326 號判決審理時囑託地政人員現場測
    量後而製，故依附圖所示內容分割系爭4 筆土地應屬合法、
    可能且確定，為此依前開兩造成立之分割及交換土地協議，
    提起本件訴訟等語。並聲明：被告應協同原告就兩造共有坐
    落苗栗縣大湖鄉○○○段21、20、16、25地號土地辦理分割
    登記，分割方案如附圖所示：(一)編號1-21（C 、D-1 、D-2
    ）土地黃色部分（面積以實測為準）分歸被告乙○○所有，
    編號1-21（A ）土地橘色部分（面積以實測為準）分歸被告
    庚○○所有，編號1-21（D ）土地紅色部分（面積以實測為
    準）分歸被告戊○○所有，編號1-21（B ）土地綠色部分（
    面積以實測為準）分歸被告己○○所有，編號1-2 土地藍色
    部分（面積以實測為準）分歸原告甲○○、丙○○、被告戊○○按持分比例維持共有，編號1-2 土地斜線部分（面積以
    實測為準）分歸被告乙○○所有。(二)1-34地號土地部分面積
    分歸被告丁○○、庚○○按持分比例維持共有。(三)編號1-47
    土地（B ）綠色部分（面積以實測為準）分歸被告己○○所
    有，編號1-47土地（A ）黃色部分（面積以實測為準）分歸
    被告乙○○所有，編號1-47土地（C ）紅色部分（面積以實
    測為準）分歸被告戊○○所有。
二、被告則以：
（一）被告戊○○、庚○○、丁○○、己○○：均同意依附圖所
      示之內容分割系爭4筆土地，並對原告聲明予以認諾。
（二）被告乙○○：系爭水尾坪段21地號及16地號之2 筆土地分
      割事項業經鈞院95年度訴字第480 號、臺灣高法等法院台
      中分院96年度上字第162 號及最高法院98年度台上字第48
      4 號等判決准予裁判分割確定，則原告復就前開判決已確
      定之事項重複起訴請求分割共有物，乃違反既判力，故應
      駁回原告之訴。至原告主張兩造於臺灣高等法院台中分院
      96年度上字第162 號分割共有物事件中，就系爭4 筆土地
      分割方案已達成協議，故請求被告應協同原告依該協議辦
      理分割登記，惟原告所指之前開協議，僅為訴訟中協商過
      程之記錄，並非訴訟中正式成立之和解契約，原告自不得
      以之作為請求權基礎。且被告乙○○於該案已具狀陳報訴
      訟代理人並無特別代理權，前開訴訟中協商過程之記錄即
      無成立訴訟上和解或分割協議之可能，故原告主張前開協
      議記錄即為分割共有物之協議，顯然於法不合等語。並聲
      明：原告之訴駁回。
四、兩造爭執與不爭執事項如下（見本院99年2 月2 日言詞辯論
    筆錄第4頁、第5頁）：
（一）不爭執事項：
    1.坐落於苗栗縣大湖鄉○○○段21地號（重測前編為大湖段
      1-2 地號）土地為原告甲○○、丙○○及被告戊○○、乙○○等4 人所共有。原告甲○○、丙○○應有部分各為3
      分之1 ；被告戊○○、乙○○應有部分各為6 分之1 。
    2.坐落於苗栗縣大湖鄉○○○段20地號（重測前編為大湖段
      1-21地號）土地為被告戊○○、乙○○、己○○、庚○○
      所共有，被告戊○○、乙○○應有部分各為3 分之1 、被
      告己○○應有部分為7503分之139 、被告庚○○應有部分
      為7503分之2212。
    3.坐落於苗栗縣大湖鄉○○○段16地號（重測前編為大湖段
      1-34地號）土地為被告乙○○、庚○○、丁○○共有，被
      告乙○○應有部分為2 分之1 、被告庚○○應有部分為30
      50分之1025、被告丁○○應有部分為1525分之250 。
    4.坐落於苗栗縣大湖鄉○○○段25地號（重測前編為大湖段
      1-47地號）土地為被告戊○○1人所有。
    5.被告乙○○曾於95年間以本件原告甲○○、丙○○、被告
      戊○○、庚○○等人為被告，提起分割共有物訴訟，請求
      裁判分割系爭水尾坪段21地號、16地號（即重測前編為大
      湖段1-2 、1-34地號）土地，經本院以95年度訴字第480
      號判准以被告乙○○主張分割方案所示裁判分割，嗣甲○○等人不服提起上訴，並經臺灣高等法院以96年度上字第
      162 號、最高法院98年度台上字第484 號判決上訴駁回確
      定在案。
（二）爭執事項：兩造有無在96年12月4 日臺灣高等法院台中分
      院96年度上字第162 號準備程序時，就系爭4 筆土地成立
      分割及交換土地協議？如有協議，則被告乙○○事後撤銷
      是否合法？
五、本院判斷：
（一）查本件被告乙○○前於95年間依民法第824 條規定，訴請
      原告甲○○、丙○○及被告戊○○、庚○○等人就系爭水
      尾段21及16地號土地（分割前為大湖段1-2 、1-34地號土
      地）為裁判分割，經本院95年度訴字第480 號判決准予裁
      判分割如該判決主文所示，原告甲○○等人不服提出上訴
      ，經臺灣高等法院台中分院96年度上字第162 號判決、最
      高法院98年度台上字第484 號裁定駁回上訴而判決確定，
      業經本院調閱上開判決及卷宗審核屬實，應堪信實。則前
      案確定判決之訴訟標的係「民法第824 條裁判分割共有物
      」，而本件訴訟標的則係「兩造於96年12月4 日就系爭4
      筆土地成立之分割及交換土地協議」，兩者訴訟標的不同
      ，並非同一訴訟事件，自無同一案件重行起訴之問題。被
      告乙○○抗辯本件為前案既判力所及，原告重複起訴云云
      ，要無可採，合先敘明。
（二）次按共有物之協議分割與裁判分割皆以消滅各共有人就共
      有物之共有關係為目的。而協議分割契約應由全體共有人
      參與協議訂立，方能有效成立，並須全體共有人均依協議
      分割契約履行，始能消滅共有人間之共有關係，該契約所
      訂分割方法，性質上為不可分，故共有人中之一人或數人
      提起請求履行協議分割契約之訴，其訴訟標的對於共有人
      全體必須合一確定（最高法院90年度第12次民事庭會議決
      議參照）。又按訴訟標的於共有訴訟之各人必須合一確定
      者，共同訴訟人中之一人之行為有利益於共同訴訟人者，
      其效力及於全體；不利益者，對於全體不生效力，民事訴
      訟法第56條第1 款亦有明定。查本件被告戊○○、庚○○
      、丁○○、己○○等人雖對原告聲明予以認諾，惟本件係
      請求履行協議分割契約之訴，參諸前揭說明，訴訟標的對
      於共有人全體必須合一確定，而被告戊○○等人所為之認
      諾乃係不利益於共同訴訟人，故其等認諾自不生效力。
（三）原告主張兩造於96年12月4 日臺灣高等法院台中分院96年
      度上字第162 號分割共有物事件準備程序時，業就系爭4
      筆土地分割方案達成協議，故被告應協同原告就上開土地
      辦理分割登記等語，為被告所否認，則本件首應審究者為
      兩造間是否就系爭4 筆土地已成立分割及交換土地協議契
      約？
    1.按共有物之協議分割，係以消滅各共有人就共有物之共有
      關係為目的，應由共有人全體參與分割之協議，其協議分
      割契約始能有效成立（最高法院90年度台上字第1885號判
      決參照）。查系爭水尾段21地號土地係原告甲○○、丙○○及被告戊○○、乙○○等4 人共有，系爭水尾段20地號
      土地係被告戊○○、乙○○、庚○○、己○○所共有，系
      爭水尾段16地號土地則為被告乙○○、庚○○、丁○○共
      有，系爭水尾段25地號土地則係被告戊○○一人所有，有
      卷附之土地登記謄本（見本院卷第21頁至第27頁）在卷可
      稽，亦為兩造所不爭，是依首揭說明，系爭4 筆土地之分
      割協議自應由全體共有人即原、被告共7 人共同參與，並
      就如何分割之意思表示達成一致，始能成立該分割及土地
      交換協議契約。然臺灣高等法院台中分院96年度上字第
      162 號案件96年12月4 日準備程序期日時，僅本件被告丁○○、庚○○、乙○○訴訟代理人、戊○○訴訟代理人及
      原告丙○○等5 人到庭參與，原告甲○○及被告己○○則
      皆未在場，此有本院調閱上開卷宗核閱該日準備程序筆錄
      （見台中高分院96年度上字第16 2號卷二第38頁、第39頁
      ）無訛，可知原告甲○○及被告己○○並未參與該協議，
      自難謂系爭4 筆土地之全體共有人已於96年12月4 日臺灣
      高等法院台中分院96年度上字第162 號準備程序時，就上
      開共有土地成立分割及交換土地協議契約。
    2.再者，觀之96年12月4 日臺灣高等法院台中分院96年度上
      字第162 號準備程序筆錄內容固記載：「同意就苗栗縣大
      湖鄉○○段1-34、1-2 、1-21、1-47地號（即系爭4 筆土
      地）土地協議分割如下：附圖所示1-21A 部分分歸庚○○所有，附圖所示1-21C 部分分歸乙○○所有，1-21B 部
      分分歸己○○所有、1-21D 部分分歸戊○○所有，1-2 黃
      線部分分歸乙○○所有，1-2 橘色部分分歸丙○○、甲○○、戊○○共有，1-34部分分歸丁○○、庚○○共有（乙○○將1-34全部持分移轉戊○○之子丁○○）。1-47B 部
      分分歸己○○所有。附圖1-21（D-1 ）面寬為五米、1-
      47A （面寬八米、含現道路三米）分歸乙○○所有。庚○○不得主張通行乙○○所有1-21地號部分之土地。」等
      語，惟其後又接續記載：「本件和解方案以96年12月27
      日囑託地政機關測量複丈成果圖為附件。和解成立之後
      雙方各自撤回所有民刑事訴訟。」等語，承審受命法官當
      庭並宣示該案展延於96年12月27日至現場履勘，通知地政
      機關至現場測量（見上開案號卷二第39頁）。從而，綜觀
      上開筆錄前後文義可知，當時筆錄所載內容應僅係和解方
      案性質，仍須待法院協同兩造及地政機關於96年12 月27
      日至現場履勘，並由地政機關測量繪製複丈成果圖後，使
      和解方案所載協議分割範圍及面積確定，方能再進一步就
      該確定分割方案達成和解，此從前揭筆錄用語係「本件『
      和解方案』『以96年12月27日囑託地政機關測量複丈成果
      圖』為附件」及「『和解成立之後』雙方各自撤回所有民
      刑事訴訟」等語，即知96年12月4 日兩造間尚未就系爭4
      筆土地分割方案達成協議。
    3.況且，依民法第824 條規定，共有人因共有物分割之方法
      不能協議決定者，始能提起請求分割共有物訴訟，換言之
      ，如共有人就共有物分割已有協議，依法則不得再訴請裁
      判分割共有物。從而，倘若確如原告所稱兩造就系爭4 筆
      土地業於96年12月4 日臺灣高等法院臺中分院96年度上字
      第162 號準備程序時已成立共有物分割協議，則承審法院
      理應以系爭水尾段21地號及系爭水尾段16地號土地已有協
      議分割契約為由，判決駁回該案被上訴人乙○○訴請裁判
      分割之請求，而非維持原一審法院准許裁判分割該2 筆土
      地之判決結果，由此亦可推知，原告主張兩造已於前案96
      年12月4 日準備程序時，就系爭4 筆土地成立分割及交換
      土地協議契約云云，不足採信。又兩造間既無上開協議存
      在，本院自無庸再就被告乙○○事後撤銷上開協議是否合
      法乙節予以審究。甚且原告主張嗣系爭土地重測後至現場
      履勘測量，然無論重測或測量系爭4 筆土地之結果如何，
      俱不能改變兩造間並無成立分割及交換土地協議契約之事
      實，從而，本院前開事實認定及法律適用部分仍屬一致，
      並無可能有歧異之判決結果，自不待系爭土地重測及測量
      。
六、綜上，兩造間並無分割及交換土地協議契約存在，則原告以
    上開協議為據，請求被告應依如附圖所示內容協同原告辦理
    分割登記，自屬無據，應予駁回。
七、本件事證已臻明確，兩造其餘攻擊防禦及舉證，與判決結果
    不生影響，爰不另一一論述。
八、據上論結，原告之訴為無理由，依民事訴訟法第436條第2項
    、第85條第1項前段、第78條，判決如主文。
中    華    民    國    99    年    2     月    24    日
                  苗栗簡易庭法  官  游 欣 怡
以上正本係照原本作成。
如不服本判決，應於送達後20日內向本院提出上訴狀（須附繕本
）。
                            書記官  張 宏 賓
中    華    民    國    99    年    2     月    24    日
附圖：原告起訴狀所提附圖

司法院資訊處製作；財團法人民間司法改革基金會備份。
